【裁判字號】    97,台上,489
【裁判日期】    970131
【裁判案由】    擄人勒贖
【裁判全文】
最高法院刑事判決              九十七年度台上字第四八九號
上  訴  人  乙○○
選任辯護人  賴錫卿律師
上  訴  人  甲○○
上列上訴人等因擄人勒贖案件，不服台灣高等法院中華民國九十
六年十月三十日第二審更審判決（九十六年度上重更(一)字第四０
號，起訴案號：台灣新竹地方法院檢察署九十四年度偵字第六一
二八號），提起上訴，本院判決如下：
    主  文
原判決撤銷，發回台灣高等法院。
    理  由
本件原判決維持第一審分別論處上訴人甲○○意圖勒贖而擄人罪
刑（處無期徒刑，褫奪公權終身），及論處上訴人乙○○幫助意
圖勒贖而擄人罪刑（處有期徒刑肆年，褫奪公權陸年）之判決，
駁回檢察官及上訴人等在第二審之上訴，固非無見。
惟查本件台灣新竹地方法院檢察署檢察官以第一審判決量刑過輕
提起上訴，有其上訴理由書在卷可稽，原判決當事人欄內漏未載
明台灣新竹地方法院檢察署檢察官為上訴人，於法已難謂合。次
按科刑時應以行為人之責任為基礎，並審酌一切情狀，其中行為
人犯罪之動機，為科刑輕重所應審酌之情狀，刑法第五十七條第
一款定有明文。所謂犯罪之動機係指引起犯罪決意之原因，行為
人因犯罪動機而生犯罪決意，因犯罪決意而生犯罪行為，同一犯
罪行為之犯罪動機，每因人而異，因犯罪動機時有不同，故科刑
之輕重自有不同。查原判決對於甲○○辯稱略以：其係與被害人
謝豐桃、楊菊香夫婦有土地仲介糾紛，始出此下策，僅以暴力解
決之違法，並非擄人勒贖云云；以（一）告訴人謝豐桃在原審證
稱，告訴人謝豐桃、楊菊香夫妻只是仲介土地業者，固曾仲介甲
○○購得坐落新竹縣新埔鎮○○段下枋寮小段一００－三三地號
土地，惟事後若有土地仲介糾紛，亦與告訴人謝豐桃、楊菊香夫
妻無涉，甲○○所述各土地仲介糾葛情形，均非實在云云。甲○
○復不能舉證證明其與告訴人謝豐桃、楊菊香夫妻曾發生爭執，
縱如甲○○所述，其購得土地後無法如預期作為汽車旅館之用致
受虧損之情，亦不足認係與告訴人謝豐桃、楊菊香夫妻間之糾葛
。（二）甲○○於民國九十四年十一月四日晚上十時許，係以頭
套矇住頭部，闖入正東公司綁架被害人楊菊香；其後撥打電話勒
贖時，亦不曾向告訴人謝豐桃或楊菊香透露表明真實身分；更未
曾對被害人謝豐桃、楊菊香提及所謂的土地仲介糾紛之事；又未
提及對彼等有何不滿。甲○○主觀上茍僅係以暴力欲與被害人謝
豐桃、楊菊香解決債務糾紛，豈有從頭到尾隱藏自己的身分，甚
且使用他人電話之理？（三）上開土地價值高昂，此由甲○○購
買之後，於八十三年十二月十二日，以上述土地設定高達新台幣
一千一百四十萬元的最高限額抵押權可證，並有土地登記簿可憑
（偵查卷第二九七頁）。甲○○於購買土地之初即決定用以興建
汽車旅館，則對於土地坐落、地目以及土地對外交通等相關情形
，應已事先查核清楚，且甲○○承認購買上述土地時，曾自己另
外找代書幫忙處理等情（第一審卷第一一二頁），更可證甲○○
有足夠資訊了解土地狀況。豈身為從中仲介土地代書之告訴人謝
豐桃、楊菊香夫妻所能引之入甕？又甲○○若果真認為遭到告訴
人謝豐桃夫妻詐騙而負債累累，其於購地後十餘年間，從未對告
訴人夫妻採取任何求償作為之理？是故，甲○○於本案發生後以
與被害人謝豐桃、楊菊香購地糾紛為辯，核無依據等語；雖已在
判決內加以指駁（見原判決第十、十一、十三頁）。但上開論斷
，重在指駁甲○○之所辯於擄人勒贖罪之成立不生影響，似未對
其犯罪動機是否果如其所辯，係因上述土地買賣糾紛，造成其不
能按計畫開發興建汽車旅館而背負鉅額之貸款利息，且造成夫妻
離異，懷恨告訴人等因而起，加以審認；且甲○○上訴意旨以：
依卷附原審法院八十七年度上字第一三０一號民事判決可知，告
訴人等仲介之系爭土地，當時並未取得道路通行權，致其遭鄰地
地主二度封路，衍生通行權民事訴訟，且告訴人等對仲介之系爭
土地曾先後提出新竹縣政府七十年四月一日七０府農保字第四三
五九號函、八十二年十月三十日八二府地用字第一０二五六七號
函與伊，並保證可以興建汽車旅館，各項權利均無糾紛，伊始加
購買，伊於路權發生糾紛後即找告訴人等處理，本件確肇因於告
訴人等仲介該有瑕疵之系爭土地，隱瞞土地之瑕疵，致伊背負鉅
額之貸款利息損失慘重、夫妻離異，況伊自八十三年以來，以上
述土地向新竹第十信用合作社貸款的金額、迄今共支付多少利息
？伊於八十三年間以住處向新竹縣竹北市農會貸款的金額及已付
利息等事項，均與伊之答辯有關，並非不可調查，原審卻未加調
查，本件確肇因於告訴人等仲介有瑕疵之系爭土地，致伊積欠鉅
額債務及利息損失慘重、夫妻離異，懷恨在心而犯下本件之罪等
語。經查尚非全然無據，原判決對本件發生之動機如何？似未進
一步調查、審認，依上開說明，遽予科處其無期徒刑之重刑，尚
非無再加研求之餘地。因關係量刑輕重之判斷，自有再加調查、
審認之必要。又有罪之判決書，對於被告有利之證據不採納者，
應說明其理由，為刑事訴訟法第三百十條第二款所明定，故有罪
判決書對於被告有利之證據，如不加以採納，必須說明其不予採
納之理由，始為適法。原判決對乙○○辯稱其係遭甲○○逼迫，
非出於自由意志云云，以乙○○雖於九十一年間與甲○○離婚，
但仍同住在新竹縣竹北市○○路三三０號，乙○○並將所申請支
票一如往昔交由甲○○使用，故乙○○對於甲○○債台高築狀況
應頗了解。甲○○進行擄人而須用行動電話取贖之際，乙○○若
非知係擄人取贖，其供給一般電話卡即可，何須大費周章，出面
與老人搭訕，藉機取得他人行動電話ＳＩＭ卡使用？又乙○○所
申請支票一如往昔交由甲○○使用，對於甲○○之負債，亦不能
脫免票據責任，故於知悉甲○○進行擄人勒贖，得以償債，自己
亦可免除票據責任，應有幫助犯罪之動機。且乙○○復不能舉證
證明甲○○如何逼迫，所辯遭甲○○逼迫，非出於自由意志一節
，即非可採等語，加以指駁。但乙○○上訴意旨以：甲○○長期
對其有暴力行為，有其提出診斷書為證，甲○○亦坦承在案，甲
○○又以票據債務難脫、黑道難解相逼，復以伊離婚後與有婦之
夫相姦之錄影帶相脅，伊於警詢及第一審即辯稱：有對甲○○說
，拿到錢為什麼不放人，甲○○恐嚇說如果不配合他，連我小孩
都有事情，叫我不可報警，我知道如果報警就會被打，十幾年來
被他打怕了（見偵查卷第三三頁、第一審九十四年十二月二十三
日筆錄）等語。經查尚非無據，似非全如原判決所稱不能舉證，
且對上開有利之證據，原判決未加審認，亦未說明其不予採納之
理由，依上開說明，難謂適法。上訴人等上訴意旨指摘原判決不
當，尚非全無理由，應認仍有撤銷發回更審之原因。
據上論結，應依刑事訴訟法第三百九十七條、第四百零一條，判
決如主文。
中    華    民    國  九十七  年    一    月  三十一  日
                      最高法院刑事第四庭
                          審判長法官  莊  登  照
                                法官  黃  一  鑫
                                法官  徐  昌  錦
                                法官  許  錦  印
                                法官  蔡  國  在
      本件正本證明與原本無異
                                      書  記  官
中    華    民    國  九十七  年    二    月   十三   日
                                                      Ｋ


司法院資訊處製作；財團法人民間司法改革基金會備份。
